【裁判字號】    97,上易,127
【裁判日期】    970325
【裁判案由】    家庭暴力防治法等
【裁判全文】
臺灣高等法院臺中分院刑事判決         97年度上易字第127號
上  訴  人
即  被  告  甲○○
上列上訴人因家庭暴力防治法等案件，不服臺灣臺中地方法院九
十六年度易字第四０二二號中華民國九十六年十一月二日第一審
判決（起訴案號：臺灣臺中地方法院檢察署九十六年度偵字第一
六八０八號及移送併辦九十六年度偵字第一八五二九號），提起
上訴，本院判決如下：
    主  文
原判決撤銷。
甲○○傷害人之身體，累犯，處有期徒刑月，如易科罰金，以
新臺幣壹仟元折算壹日。
    事  實
一、甲○○前於民國九十年十月二日，因違反槍砲彈藥刀械管制
    條例及贓物等案件，經臺灣桃園地方法院以八十九年度重訴
    字第二一號分別判處有期徒刑六年及六月，併定應執行之刑
    為有期徒刑六年二月，後並由臺灣高等法院以九十年度上重
    訴字第九號駁回上訴而告確定，經送監執行後，於九十三年
    一月二十日因假釋付保護管束（另入東成分監執行罰金易服
    勞役之刑期，於九十三年五月九日始出監），迨至九十五年
    八月六日因假釋期滿未經撤銷而以已執行完畢論。詎仍不知
    警惕，其係乙○○之前配偶（九十一年間離婚），二人間具
    有家庭暴力防治法第三條第一款所定之家庭成員關係。緣甲
    ○○於離婚前即常因意見不合而與乙○○發生爭執，後於九
    十六年二月間及九十六年五月十五日甲○○又對乙○○為家
    庭暴力之不法侵害行為，乙○○乃向臺灣臺中地方法院聲請
    保護令，嗣於九十六年六月二十九日經臺灣臺中地方法院依
    家庭暴力防治法第十四條之規定，以九十六年度家護字第五
    二三號民事通常保護令裁定，令甲○○不得對乙○○實施身
    體或精神上不法侵害之行為，並不得對於乙○○為騷擾之行
    為，保護令有效期間為壹年，上開保護令以郵寄方式於九十
    六年七月五日送達至乙○○，適甲○○為看小孩乃於九十六
    年七月七日下午五時五十分許，前往乙○○位於臺中縣大雅
    鄉○○村○○○路一七三巷一弄二十六號三樓住處門口按電
    鈴，乙○○應門後，即站立在屋內隔著紗門及不鏽鋼鋁門（
    門上有一條約三、四公分粗之防盜鋁條數條），手持保護令
    對門外之甲○○告知法院已核發該保護令等語（此時甲○○
    仍未收受上開保護令，係於九十六年八月十四日始親自至臺
    灣臺中地方法院向書記官領取上保護令），乙○○隨即將門
    關上，甲○○心有不滿即以腳踹乙○○住家之大門，乙○○
    見狀即打開大門欲與甲○○理論，雙方又發生爭執，乙○○
    並向甲○○表示已報警等警察前來處理，此時甲○○竟基於
    普通傷害之犯意，以徒手之方式毆打乙○○之臉部及額頭等
    處，致乙○○受有前額裂傷、前額及鼻部擦傷等之傷害。
二、案經乙○○訴由臺中縣警察局豐原分局報請臺灣臺中地方法
    院檢察署檢察官偵查起訴。
    理  由
壹、有關於證據能力部分
    按被告以外之人於審判外之言詞或書面陳述，除法律有規定
    者外，不得作為證據，刑事訴訟法第一百五十九條第一項固
    定有明文，惟被告以外之人於審判外之陳述，雖不符合同法
    第一百五十九條之一至第一百五十九條之四規定，但經當事
    人於審判程式同意作為證據，法院審酌該言詞陳述或書面陳
    述作成時之情況，認為適當者，亦得為證據，當事人、代理
    人或辯護人於法院調查證據時，知有第一百五十九條第一項
    不得為證據之情形，而未於言詞辯論終結前聲明異議者，視
    為有前項之同意，此觀同法第一百五十九條之五規定即明。
    查本判決後述引用各該被告以外之人於審判外之陳述（包含
    書面陳述），皆屬傳聞證據，惟檢察官及被告雖知上開證據
    資料為傳聞證據，但於本院準備程序及審判期日中均表示同
    意或無意見而不予爭執，且迄至言詞辯論終結前亦未再聲明
    異議，本院審酌上開證據資料製作時之情況，尚無違法不當
    ，且與本案均具有關連性，認後述所引用全部證據之證據能
    力均無疑義，合先敘明。
貳：有關於認定犯罪事實部分：
一、訊據上訴人即被告（以下簡稱：被告）甲○○對於其於前述
    時間、地點，致被害人乙○○受傷流血乙情坦承不諱，惟矢
    口否認有何傷害之犯意，並辯稱：伊並沒有出手毆打乙○○
    ，而是因乙○○突然先出手毆打伊，伊才出手阻擋，伊一直
    退到三、四樓轉角樓梯，因為伊手上拿著鑰匙所以刮到乙○
    ○的臉，才造成乙○○臉上之傷害，伊看到乙○○流血就離
    開了云云。然查：上揭犯罪事實，業據證人即被害人乙○○
    於本院審理時到庭證述甚詳，並有清泉綜合醫院診斷證明書
    一紙及被害人受傷照片二幀在卷可稽。縱認被告當時手持鑰
    匙屬實，但被告若僅出手消極阻擋乙○○之攻擊，衡情則乙
    ○○之受傷部分應在手部，而非臉部；又依診斷證明書所附
    被害人受傷照片以觀，被害人臉部受傷部位達三處之多，且
    該三處受傷部位分散在右額頭、鼻樑及左嘴角處，並非集中
    一處，甚且其中額頭部位至原審審理時仍留有紅色疤痕，業
    經原審當庭勘驗屬實，可見被告用力甚猛，其並非出於防衛
    之意思，而係出於傷害之故意甚明，被告上開所辯顯係臨訟
    之砌詞，要無足採，本件事證明確，被告犯行洵堪認定。
二、被告甲○○與告訴人乙○○二人係前配偶之關係，是渠二人
    確為家庭暴力防治法第三條第一款所定之家庭成員。核被告
    所為，係犯刑法第二百七十七條第一項之普通傷害罪，屬家
    庭暴力防治法第二條第二項之家庭暴力罪（惟因家庭暴力防
    治法之上開條文並無罰則規定，是此部分犯行應僅依刑法第
    二百七十七條第一項之普通傷害罪之規定予以論罪科刑）。
    又被告前於九十年十月二日，因違反槍砲彈藥刀械管制條例
    及贓物等案件，經臺灣桃園地方法院以八十九年度重訴字第
    二一號分別判處有期徒刑六年及六月，併定應執行之刑為有
    期徒刑六年二月，後並由臺灣高等法院以九十年度上重訴字
    第九號駁回上訴而告確定，經送監執行後，於九十三年一月
    二十日因假釋付保護管束（另入東成分監執行罰金易服勞役
    之刑期，於九十三年五月九日始出監），迨至九十五年八月
    六日因假釋期滿未經撤銷而以已執行完畢論，有臺灣高等法
    院被告前案紀錄表、在監在押全國紀錄表及臺灣臺中地方法
    院檢察署刑案資料查註紀錄表各一份在卷可稽，其於受有期
    徒刑執行完畢後，五年以內故意再犯本件有期徒刑以上之罪
    ，為累犯，應依刑法第四十七條第一項之規定加重其刑。爰
    審酌被告之素行、犯罪之動機僅因細故即毆打其前妻、目的
    、手段非屬平和、告訴人受傷害程度及被告犯罪後之態度等
    一切情狀，量處如主文第二項所示之刑，並諭知易科罰金之
    折算標準，以示懲儆（本件被告犯罪時間係在九十六年四月
    二十四日以後，因不符合中華民國九十六年罪犯減刑條例之
    減刑條件，故尚無從依上開條例之規定減刑）。
三、公訴意旨另略以：被告甲○○係乙○○之前夫，二人間具有
    家庭暴力防治法第三條第一款所定之家庭成員關係。緣被告
    甲○○前曾對乙○○實施家庭暴力行為，經乙○○向臺灣臺
    中地方法院家事法庭聲請核發民事通常保護令，臺灣臺中地
    方法院於九十六年六月二十九日核發九十六年度家護字第五
    二三號民事通常保護令，裁定甲○○不得對乙○○實施身體
    或精神上不法侵害之行為，亦不得對於乙○○為騷擾行為，
    該保護令之有效期間為壹年。詎被告甲○○於九十六年七月
    七日下午五時五十分許，前往乙○○位於臺中縣大雅鄉○○
    村○○○路一七三巷一弄二十六號三樓住處門口按電鈴，乙
    ○○開門後，即出示上開通常保護令予被告甲○○觀看，並
    告知法院已核發該保護令等語，被告甲○○此時已知悉上開
    保護令之存在，竟仍基於違反該通常保護令之犯意，徒手毆
    打乙○○之臉部及額頭等處，致乙○○受有前額裂傷、前額
    及鼻部擦傷之傷害，對乙○○實施身體上不法侵害之行為，
    而違反上開民事通常保護令，因認被告此部分另涉犯有家庭
    暴力防治法第六十一條第一款之違反保護令罪嫌。按犯罪事
    實應依證據認定之，無證據不得認定犯罪事實；又不能證明
    被告犯罪者，應諭知無罪之判決，刑事訴訟法第一百五十四
    條第二項、第三百零一條第一項分別定有明文。次按事實之
    認定，應憑證據，所謂證據，須適於為被告犯罪事實之證明
    者，始得採為斷罪資料，如未能發現相當證據，或證據不足
    以證明，自不能以推測或擬制之方法以為裁判基礎；又認定
    不利於被告之事實，須依積極證據，苟積極證據不足為不利
    於被告事實之認定時，即應為有利於被告之認定，更不必有
    何有利之證據，最高法院五十三年臺上字第二七五０號、三
    十年上字第八一六號、四十年臺上字第八六號分別著有判例
    可資參照。又按刑法上犯罪之成立，除行為人之客觀行為需
    符合該罪之構成要件行為外，行為人主觀上亦需具有故意、
    過失或意圖等主觀要件。是行為人構成家庭暴力防治法第五
    十條（指修正前）之犯罪，除在客觀上需有違反依同法第十
    三條、第十五條（指修正前）之裁定之保護令內容外，主觀
    上亦需知悉該保護令之內容，卻仍出於己意而違反，始足當
    之。本院查：有關本件臺灣臺中地方法院於九十六年六月二
    十九日核發九十六年度家護字第五二三號民事通常保護令，
    裁定甲○○不得對乙○○實施身體或精神上不法侵害之行為
    ，亦不得對於乙○○為騷擾行為，該保護令之有效期間為壹
    年，而該民事通常保護令係於九十六年八月十四日，始由被
    告在臺灣臺中地方法院內當場向書記官黃惠閔親自收受上開
    民事通常保護令，此有臺灣臺中地方法院送達證書影本一紙
    附卷可證，並經本院調閱九十六年度家護字第五二三號民事
    通常保護令卷核閱無誤，是以被告在九十六年八月十四日親
    自收受上開民事保護令前，既不知臺灣臺中地方法院業已核
    發民事通常保護令，自無從得知民事通常保護令之具體內容
    ；又經本院當庭詰之證人乙○○亦結證稱：「（審判長問：
    妳有跟他說，妳有聲請保護令？）有的。」「（審判長問：
    妳怎麼樣跟他說？）他按門鈴我打開門，我說我有聲請保護
    令，你沒有權利再來找我，我把門關上，他就踹我家的門，
    在門口罵我三字經，我才開門跟他理論，他還是一直罵我，
    我就打他一巴掌，之後我抓他領口這裡，叫他不要吵，不然
    我要報警，結果他轉過來打我，後就跑掉了。」「（審判長
    問：妳跟他提過一次說你有聲請保護令，第一次敲門開門的
    時候？）是的。」「（審判長問：妳在他面前有給他看保護
    令嗎？）我就拿這樣子，他五月十四日就找到我，五月十五
    日我就報警，我們一起進入警察局，他怎麼會不知道我有聲
    請保護令，他對我暴力好多年了。」「（審判長問：妳有讓
    他清楚看到保護令嗎？）我就拿著這樣給他看，他應該看得
    見，因為只是隔著紗門，紗門有點白白的，有不鏽鋼鋁門但
    不是很密集。」審判長諭知證人乙○○當庭繪圖。證人乙○
    ○當庭繪圖一件附卷。「（審判長問：一條有多粗？）大約
    三、四公分左右。」「（審判長問：妳放在他面前停留多久
    ？）他按門鈴我把門打開，到我講完話把門關上。」等語（
    見本院九十七年三月十一日審判筆錄），綜觀證人乙○○上
    開所為之證述亦可知，證人乙○○並未明確告知被告有關保
    護令之具體內容，參酌以證人乙○○上開出示保護令之地點
    及時間長短，實難認被告業已明確得知民事通常保護令之具
    體內容。綜合上情，尚查無其他積極證據足以證明被告於親
    自收受臺灣臺中地方法院九十六年度家護字第五二三號民事
    通常保護令前其主觀上有違反民事通常保護令之犯意甚明。
    此外，復查無其他積極、明確之證據足認被告有何此部分違
    反保護令罪之犯行，惟公訴人認此部分與前開被告經本院判
    決有罪部分之普通傷害犯行間，具有想像競合犯裁判上一罪
    之關係，爰不另為無罪之諭知。
、撤銷原審判決之理由：
    原審法院以被告犯刑法第二百七十七條第一項之普通傷害罪
    及家庭暴力防治法第六十一條第一款之違反保護令罪，事證
    明確，應予論科，固非無見。惟查：原審判決認定被告亦犯
    有家庭暴力防治法第六十一條第一款之違反保護令罪，尚有
    未洽（理由見上述），被告上訴指摘原判決此部分不當，為
    有理由，至被告上訴理由另否認有傷害犯行部分，固無可採
    ，然原判決既有上揭疏誤，自應由本院將原審判決予以撤銷
    ，另為適當之判決。
據上論斷，應依刑事訴訟法第三百六十九條第一項前段、第三百
六十四條、第二百九十九條第一項前段，刑法第二百七十七條第
一項、第四十七條第一項、第四十一條第一項前段，刑法施行法
第一條之一第一項、第二項前段，判決如主文。
本案經檢察官丙○○到庭執行職務。
中    華    民    國    97    年    3     月    25    日
            刑事第九庭    審判長法  官  陳  筱  珮
                                法  官  趙  春  碧
                                法  官  許  旭  聖
上列正本證明與原本無異。
不得上訴。
                                書記官  紀  美  鈺
中    華    民    國    97    年    3     月    25    日
附錄本案論罪科刑法條依據：
刑法第二百七十七條第一項：
傷害人之身體或健康者，處三年以下有期徒刑、拘役或一千元以
下罰金。
刑法施行法第一條之一：
中華民國九十四年一月七日刑法修正施行後，刑法分則編所定罰
金之貨幣單位為新臺幣。
九十四年一月七日刑法修正時，刑法分則編未修正之條文定有罰
金者，自九十四年一月七日刑法修正施行後，就其所定數額提高
為三十倍。但七十二年六月二十六日至九十四年一月七日新增或
修正之條文，就其所定數額提高為三倍。


司法院資訊處製作；財團法人民間司法改革基金會備份。
